臺灣高雄地方法院刑事判決　　　　　　100年度交訴緝字第1號
公　訴　人　臺灣高雄地方法院檢察署檢察官
被　　　告　黃建明
選任辯護人　周振宇律師
上列被告因公共危險案件，經檢察官提起公訴（98年度偵字第23
378 號），本院判決如下：
    主  文
黃建明犯肇事致人傷害逃逸罪，處有期徒刑捌月。
    事  實
一、黃建明於民國98年6 月16日凌晨4 時58分許，騎乘車牌號碼
    OJK-380 （起訴書誤載為JOK-380 ）號重型機車搭載1 人，
    沿高雄市鳳山區○○○路由南往北方向行駛至該路段89號前
    ，適有黃軍政騎乘腳踏車同向於前方行駛，黃建明本應注意
    超越前行車時，應顯示左方向燈，於前車左側保持半公尺以
    上之間隔超過，待行至安全距離後，再顯示右方向燈駛入原
    行路線，並應隨時注意車前狀況及兩車併行之間隔，採取必
    要之安全措施，且當時天候、光線、視距等均良好，路面無
    缺陷、無障礙物等，又無應注意能注意而無不能注意之情形
    ，竟於超越前行黃軍政騎乘之腳踏車時，未注意與前車左側
    保持半公尺以上之距離，亦未警戒車前動態及超車時與前行
    車併行之間隔，致擦撞腳踏車之左側車頭，使黃軍政人、車
    倒地，受有前額部撕裂傷之傷害（過失傷害部分未據告訴）
    。詎黃建明於肇事後，明知黃軍政因擦撞倒地受傷，應即採
    取救護或其他必要之措施，不得逕自離開現場，竟未對黃軍
    政施予必要之救護或靜待警方到場處理，即基於肇事逃逸之
    犯意，騎乘上開機車離開現場，路人見狀即協助記錄黃建明
    騎乘機車之車牌號碼於紙張上，並交予黃軍政。嗣經警至現
    場處理，黃軍政將上開之紙張交予員警處理，並由員警調閱
    五甲一路與立信街口之監視錄影器錄影畫面後，始查悉上情
    。
二、案經高雄市政府警察局鳳山分局報告臺灣高雄地方法院檢察
    署檢察官偵查起訴。
    理  由
壹、證據能力部分：
一、按被告以外之人於檢察事務官、司法警察官或司法警察調查
    中所為之陳述，與審判中不符時，其先前之陳述具有較可信
    之特別情況，且為證明犯罪事實存否所必要者，得為證據，
    刑事訴訟法第159 條之2 定有明文。查證人即被害人黃軍政
    於警詢時陳述：96年6 月16日5 時許，伊騎腳踏車沿高雄縣
    鳳山市○○○路由南往北行駛，被告（騎機車）從後面擦撞
    伊騎乘之腳踏車而使其人、車倒地，被告沒有摔倒，一看見
    警車就迅速離開，沒有留下聯絡資料等語明確，惟於本院審
    理時就公訴人詰問車禍事故之經過時，卻均以忘記了一語回
    應之，顯無法比較前後證述內容之異同。茲本院審酌證人黃
    軍政於案發後2 日，即前往警察局製作筆錄，記憶理應較為
    深刻，不致因時隔日久而遺忘案情，且較無受外力干擾之疑
    慮〔詳理由欄二（二）所述〕；雖辯護人爭執證人黃軍政於
    警詢時並未錄音，對證述之內容有所質疑，惟因刑事訴訟法
    第100 條之1 僅規定於訊問被告時，應全程連續錄音，並為
    同法第100 條之2 明定於司法警察或司法警察官詢問犯罪嫌
    疑人時準用之，並無於詢問證人時亦應予錄音之強制規定，
    故證人黃軍政之警詢筆錄雖未予錄音，然程序上難認有何瑕
    疵可言，且該筆錄製作之員警林盛健亦經本院傳喚到院接受
    交互詰問，已保障被告之防禦權，自不得以辯護人上開之疑
    ，逕而遽認警詢筆錄內容有所不實。揆諸前情，證人黃軍政
    於警詢時所為之陳述，客觀上應具有較可信之特別情況，且
    亦為證明犯罪事實存否所必要，依上開法條規定，自應具有
    證據能力。
二、次按被告以外之人於審判外之陳述，雖不符刑事訴訟法第
    159 條之1 至第159 條之4 之規定，而經當事人於審判程序
    同意作為證據，法院審酌該言詞陳述或書面陳述作成時之情
    況，認為適當者，亦得為證據，刑事訴訟法第159 條之5 第
    1 項定有明文。本件檢察官、被告黃建明及其辯護人於本院
    審判程序時，就本判決所引用之其他審判外言詞或書面陳述
    ，均明示同意有證據能力，本院審酌該具有傳聞證據性質之
    證據，其取得過程並無瑕疵，與待證事實具有關聯性，證明
    力非明顯過低，以之作為證據係屬適當，認俱有證據能力。
三、再按關於書面證據，應以一定事實之體驗或其他知識而為陳
    述，並經當事人主張內容為真實者，始屬刑事訴訟法第159
    條第1 項所指被告以外之人於審判外之書面陳述，原則上並
    無證據能力，僅於符合同法第159 條之1 至第159 條之5 有
    關傳聞法則例外規定時，始具證據能力。倘當事人並未主張
    以該書面陳述內容為真實作為證據，或該書面陳述所載內容
    係另一待證事實之構成要件（如偽造文書之「文書」、散發
    毀謗文字之「書面」、恐嚇之「信件」），或屬文書製作人
    之事實、法律行為（如表達內心意欲或情感之書信，或民法
    關於意思表示、意思通知等之書面，如契約之要約、承諾文
    件，催告債務之存證信函、律師函等）等，則非屬上開法條
    所指傳聞證據中之書面陳述，應依物證程序檢驗之（最高法
    院98年度台上字第7301號判決意旨參照）。查被害人於車禍
    事故現場交予員警，其上記載被告上開機車車牌號碼之紙張
    1 紙，被告及其辯護人均不爭執其內容之真實性，僅質疑該
    紙張內之「380 」號碼應為被害人自己所書寫乙節（本院交
    訴緝卷第50頁，至是否為被害人所書寫或第三人書寫後交予
    被害人之認定，詳後論述），是依上開所述，該紙張應非屬
    傳聞證據之性質，而屬物證甚明。因該紙張與本案被告之犯
    行有其關聯性，亦為被害人親自交付予員警，非以不法之手
    段取得，自應有證據能力，而得採為本案認定事實之證據。
四、又卷附之車禍事故現場蒐證照片及監視器翻拍照片，係利用
    機械力攝錄畫面後，再將該等畫面呈現客觀、自然之現狀，
    此與「供述證據」係供述者對於有關體驗之事實，經由知覺
    、記憶、表現、敘述或敘述性動作等過程予以傳達者自為不
    同，其本質上屬物證之一種，非屬供述證據，不適用傳聞法
    則，且與被告本件犯行有相當之關聯性，又非不法取得，亦
    應具有證據能力。
貳、實體方面
一、訊據被告固坦承於前揭時間、地點，因騎乘機車超車不慎與
    被害人黃軍政騎乘之腳踏車發生擦撞，並使被害人受有上開
    之傷害，惟矢口否認有肇事逃逸之犯行，辯稱：伊與被害人
    發生擦撞後，騎乘之機車亦有倒地，伊有下車查看被害人傷
    勢，也有問是否要報警及請其家屬過來、是否要送其到大東
    醫院，但被害人都說不要，並非故意不予救護，伊係經被害
    人同意後才離開現場云云；其辯護人則以：被告於事故發生
    後雖受有傷害，但仍起身詢問被害人是否需要前往醫院診治
    （含撥打委請救護車搭載）、是否需要請警察到場處理、是
    否需要通知被害人之家屬到場等語，惟均遭被害人表明無此
    必要，並表示各自處理所受傷害，同時認為被告無須賠償被
    害人因身體傷害所產生之損害，並經被告與被害人溝通近1
    小時後，確認其意識清楚、對答如流、行動自若，尚無需要
    救護之情事，且在被害人同意下，始騎乘機車離開現場，自
    難認被告有何肇事逃逸之犯行云云。
二、經查：
（一）被告於98年6 月16日凌晨4 時58分許，騎乘車牌號碼OJK-
      380 號重型機車附載1 人，沿高雄市鳳山區○○○路由南
      往北方向行駛至該路段89號前，因超越同向前行被害人所
      騎乘之腳踏車，疏未注意擦撞被害人之腳踏車，致被害人
      人、車倒地，受有前額部撕裂傷（約5 公分）之傷害，被
      告未待救護車或警察至現場前，即騎乘機車離開等情，業
      據被害人於警詢時證述明確（偵卷第6 頁、第7 頁），亦
      有道路交通事故現場圖、道路交通事故調查報告表（一）
      、國軍高雄總醫院附設民眾診療服務處出具之診斷證明書
      1 紙（偵卷第8 頁、第15頁，本院交訴卷第35頁）在卷可
      稽，被告亦不爭執上情，此部分之事實，應堪予採認。
（二）證人即被害人黃軍政於警詢時證述：於上揭時間，我騎乘
      腳踏車沿五甲一路南向方向行駛，被告（騎機車）從後方
      擦撞我腳踏車左側前車頭部分，我人車摔倒，被告沒有摔
      倒，被告有下車說要帶我到大東醫院，但看到警車後就迅
      速離開，未留下任何聯絡資料給我等語明確（偵卷第6 頁
      、第7 頁）。雖其於偵訊時證稱遭被告擦撞後就昏過去了
      ，是警察處理等情（偵卷第28頁），惟觀員警至現場處理
      所拍攝之照片可知（偵卷第11頁、第12頁），被害人當時
      係與到場之員警站立於路邊，並未有昏倒而意識不清之情
      形，另證人即至現場處理之員警林盛健於本院審理時亦證
      述，抵達現場時被害人站在腳踏車旁邊，頭部有受傷，未
      說之前有被撞暈之狀況等情綦詳（本院交訴卷第24頁），
      是被害人於偵訊時證述車禍發生後即昏倒之情，應與客觀
      事實不符。雖被害人上開偵訊時證述之情節與實際情形顯
      有出入，然其於案發時近屆72歲，記憶能力難可與一般人
      相比，且偵訊時（即98年8 月18日）已逾車禍事故2 個多
      月，記憶有所混淆而為上開之證述，顯難予以課責，反觀
      被害人於車禍發生後2 日（即98年6 月18日），即遭傳喚
      而至警察局製作筆錄，此距案發時間較近，記憶應較清晰
      ，並未囿於時間而有所模糊，且證人即里長李金福亦到庭
      證述：被害人於車禍發生後因接到警察通知，而去找我問
      要怎樣處理，我跟他說看警察怎麼問就怎樣回答等語（本
      院交訴緝卷第47頁），而被害人之女兒黃淨林尚於被害人
      製作筆錄時相陪在側，復有警詢筆錄內在場人「黃淨林」
      之簽名可佐（偵卷第7 頁）。是被害人於製作警詢筆錄時
      ，情緒上應已較為穩定，且無其他因素影響其陳述，故其
      證述之內容應較貼近於客觀之事實。準此，證人黃軍政上
      開於警詢時所證述內容，應堪可採，不因偵訊時證稱昏倒
      不符之情，遽而否定之。
（三）又證人黃軍政雖於本院審理時就發生車禍事故之經過，均
      證稱已忘記等語，且被告之父親當庭所提出蓋有被害人「
      黃軍政」印文之陳述狀（本院交訴卷第33頁、第34頁），
      其上亦記載「‥今冷靜回憶車禍當時黃建明先生好意要送
      我去醫院，但我通知他先行離開並也留下聯絡電話給我（
      但電話號碼我忘了）以上實情向鈞長報告‥中華民國九十
      八年九月五日」等情。惟該陳述狀係被告之父親提出要求
      被害人蓋章乙節，業經證人即被害人之女兒黃淨林到庭證
      述無訛（本院交訴卷第27頁背面、第28頁），且被害人並
      不識字乙節，復為被害人所自承，此觀其於警詢筆錄、偵
      訊筆錄及結文均以按捺指紋代替簽名（偵卷第7 頁、第29
      頁、第30頁）亦足自明。故徵之前情，因證人黃淨林於車
      禍事故發生時並未在現場，不知悉該車禍發生之始末，且
      該陳述狀為被告父親繕打後始交付被害人蓋印，再加上被
      害人並不識字等情，則陳述狀所述之上開情形，是否與實
      際發生之事實相符，要難不啟人疑竇；再觀該陳述狀所載
      之時間雖為「中華民國九十八年九月五日」，然證人李金
      福至本院審理時具結證稱：「沒有看過」該陳述狀，雙方
      簽和解書時有在場，但當時沒有看到該陳述狀，該和解書
      係車禍發生後，被告父親確定是他兒子（即被告）後，才
      來找我並與被害人簽立和解書等情無訛（本院交訴緝卷第
      47頁、第48頁），復參以被告於98年8 月18日偵訊時即當
      庭表示願與被害人和解，亦據被害人所應允（偵卷第29頁
      ）。互核上開證詞以觀，顯見該陳述狀與和解書並非同時
      簽立，應為和解書成立「後」，方為被告（或被告之父親
      ）所繕打之事實，較為可採；進者，該陳述狀果於98年9
      月5 日該日由被害人知悉內容後所蓋印，則被告理應於98
      年10月15日、98年11月16日本院行準備程序時，即提出該
      對其有利之證據以供參酌，然卻於準備程序中隻字未語，
      更於本院合議庭審理時未到庭，遲至被害人至本院審理作
      證時（98年12月22日），方突由被告之父親所提出，此益
      徵該陳述狀應為被告遭起訴後，為求訴訟之用而繕打其內
      容，並交予被害人（或被害人之女兒）蓋印之情，應足明
      確。此外，苟上開陳述狀內容為被害人「冷靜後回憶所述
      」，且與事實相符，則何以被害人於本院審理具結作證時
      ，就本案發生之經過卻均以忘記了一語回應，並一再表示
      要求詢問其女兒；況證人黃淨林亦證述係被告說「沒什麼
      大礙」才蓋印其上等語屬實（本院交訴卷第27頁背面），
      足見該陳述狀是否為被害人本人之真意、是否符合案發當
      時之情形，均堪生疑。稽之上開各情，雖該陳述狀上有被
      害人「黃軍政」之印文，惟其內容是否真為被害人所陳述
      而加以記載、是否與車禍發生之實際情形相符等情，因有
      上開堪疑之處，顯難據而信實。從而，該陳述狀之內容，
      自難採為被告有利之認定。
（四）另證人即被告騎乘機車搭載之友人邱雍哲雖於本院審理時
      證稱：當時我看到前面有個阿伯（即被害人黃軍政）騎腳
      踏車與我們同向直行，我們經過時有迴到（臺語音譯，意
      指擦撞），雙方都人、車倒地，黃建明的右手受很嚴重的
      挫傷，阿伯頭部有點挫傷，我們有問阿伯是否要報警、手
      機要借他打請他家人過來、要送他去醫院，但阿伯都說不
      用，我們談了近1 個小時，因為黃建明也受傷，我說要帶
      黃建明去敷藥，阿伯說好，我們才離開等語（本院交訴緝
      卷第43頁背面、第44頁）。惟觀道路交通事故現場圖及肇
      事現場照片可知（偵卷第8 頁、第11頁），事故現場除有
      被害人腳踏車長達10.5公尺之刮地痕外，並無其他明顯之
      車輛刮地痕；又證人邱雍哲所述騎乘之機車係與被害人之
      腳踏車發生擦撞，此與被害人所稱被告機車擦撞腳踏車左
      側車車頭部分之情形相符，另與被害人之腳踏車僅有前方
      菜藍有所壓損之狀況一致，亦即雙方車輛並非發生直接碰
      撞，而係被告之機車不慎擦撞被害人腳踏車所致，顯見兩
      車並無相撞而產生直接之碰撞力，且被告係騎乘機車，非
      同被害人之腳踏車，重量較重，則於此擦撞之情形下，被
      告騎乘之機車是否亦因此而倒地，難認無疑。再者，苟證
      人邱雍哲所述被告當時因機車倒地，而受有相當「嚴重」
      挫傷之情為真，理應有至醫院診治之紀錄，然被告卻迄至
      本院審理言詞辯論終結前，並未提出對其有利之就醫相關
      證明，故被告是否因機車倒地而受有「嚴重」之挫傷乙節
      ，亦屬有疑，此反與被害人於警詢所證述被告騎乘之機車
      並未摔倒之事實，較為相符。此外，依架設於車禍事故下
      一個路口，即五甲一路與立信街口之監視器所攝錄當時被
      告騎乘經過之時間，為98年6 月16日4 時58分15秒許，有
      翻拍照片1 張（偵卷第13頁）在卷可參，而證人林盛健至
      本院審理時亦證稱，到達的時間約當日5 時10分到15分左
      右，到達現場前已有「2 位員警」在場等語無訛（本院交
      訴卷第23頁），且依卷附之道路交通事故調查報告表（一
      ）（本院交訴卷第35頁）所載本件車禍之發生時間為該日
      5 時許，則從被告騎乘機車遭監視錄器拍攝之時間及2 位
      員警至現場之時間互相對照，顯然最早抵達現場之2 位員
      警與被告離開現場之時間相差未幾，易言之，被害人警詢
      時證述被告於看到警車時就迅速離開乙節，顯與客觀之情
      形較為一致，而得信實。又卷附載有被告機車號碼之紙張
      1 紙（偵卷第14頁），業據證人林盛健具結證述：該紙張
      係被害人所交付，未說是誰寫給他的，陪同在旁之警員說
      是別人寫好交給被害人，數字部分正確，前面3 個英文字
      應該是這3 個字等語屬實（本院交訴卷第25頁背面），而
      被害人不識字乙節，亦如前述，則以被害人並無識字之能
      力觀之，理應亦無書寫含英文字母車牌號碼之可能，且被
      害人外出運動更無隨身攜帶紙、筆之必要，是該張以黑色
      墨水記載被告機車車牌號碼之紙張，應為路人見被告逕自
      騎乘機車離開現場，基於幫忙之立場而書寫並交付之事實
      ，亦堪可採。故綜觀上情，顯見證人邱雍哲證述之內容尚
      有諸多可疑之處，要難遽信。從而，被害人於警詢所證述
      被告騎乘之機車並未摔倒，雖有說要帶其到大東醫院，但
      看見警車後就離開，未留下任何聯絡資料之事實，應較可
      憑信，而得採認。
（五）綜合上述，被告騎乘機車於上揭時間、地點與被害人騎乘
      之腳踏車發生擦撞，已知悉被害人因此摔車而受有前額部
      撕裂傷，卻未對被害人施予必要之救護或靜待警方到場處
      理，亦未留下任何聯絡電話，而於看見警車後即逕行離開
      現場等情，應堪認定，被告所犯肇事逃逸之犯行，事證明
      確，應依法論科。
三、核被告所為，係犯刑法第185 條之4 之肇事致人傷害逃逸罪
    。爰審酌被告發生本件車禍事故後，明知被害人已受有傷害
    ，應立即報案並聯絡救護車至現場進行救護，卻罔顧被害人
    之傷勢，逕行離開現場，所為誠屬非是，雖被告與被害人就
    過失傷害部分已達成和解，被害人並未提出傷害告訴，惟考
    量肇事逃逸罪之立法目的，係保護公共交通往來安全之社會
    法益，與通常伴隨發生之過失傷害罪各有所別，此與該法條
    之規範目的、犯行造成社會公共安全法益受侵害結果之填補
    尚非當然發生連結，並參酌犯後飾詞否認，顯無悔意，及被
    告前犯違背安全駕駛致交通危險罪（僅判處罰金，未構成累
    犯），有臺灣高等法院被告前案紀錄表1 份在卷可稽，素行
    非佳，暨量及犯罪動機、目的、手段等一切情狀，量處如主
    文所示之刑，以資儆懲。
據上論斷，應依刑事訴訟法第299 條第1 項前段，刑法第185 條
之4 ，判決如主文。
本案經檢察官顏漢文到庭執行職務
中    華    民    國   100    年    4     月    26    日
                  交通法庭  審判長法  官  黃建榮
                                  法  官  陳川傑
                                  法  官  林勳煜
以上正本證明與原本無異。
如不服本判決應於收受判決後10日內向本院提出上訴書狀，並應
敘述具體理由。其未敘述上訴理由者，應於上訴期間屆滿後20日
內向本院補提理由書(均須按他造當事人之人數附繕本)「切勿逕
送上級法院」。
中    華    民    國   100    年    4     月    26    日
                                  書記官  莊正彬
附錄本判決論罪科刑法條
中華民國刑法第185條之4
駕駛動力交通工具肇事，致人死傷而逃逸者，處6 月以上5 年以
下有期徒刑。